臺灣臺南地方法院民事判決　　　　　　　95年度訴字第1671號
原　　　告　戊○○
　　　　　　丙○○
　　　　　　乙○○
　　　　　　　　　　　　樓
　　　　　　己○○○
共　　　同
訴訟代理人　洪玉崑律師
被　　　告　甲○○○
兼上一人
訴訟代理人　丁○○
上列當事人間請求確認通行權存在事件，經本院於民國96年4月
19日言詞辯論終結，判決如下：
    主  文
被告丁○○應偕同原告戊○○及乙○○將坐落台南縣麻豆鎮○○○段四二四之一地號如附圖編號424之1B部分、面積3平方公尺之
磚造建物及編號424之1部分、面積1平方公尺之磚造圍牆拆除；
及被告應偕同原告將附圖編號424之1A部分、面積279平方公尺土
地上之樹木砍除。
訴訟費用新台幣壹萬玖仟柒佰肆拾捌元由兩造依附表所示負擔。
    事實及理由
一、原告主張如下：
  (一)兩造前因共有坐落台南縣麻豆鎮○○○段424之1地號（面積
    1373平方公尺），於本院有分割共有物事件繫屬（89年度家
    訴字第132號），嗣因訴訟中達成和解，已將土地分割為共
    有人單獨所有，並保留分割後之台南縣麻豆鎮○○○段424
    之1地號（面積366平方公尺），由兩造繼續保持共有，留供
    日後通行之用。嗣後兩造亦已依據和解內容，辦理分割登記
    在案。
  (二)依據兩造於上開訴訟事件，和解之約定，同意共有之台南縣
    麻豆鎮○○○段424之1地號（下稱系爭土地），留供通行之
    用，原告自得依據和解之契約關係，請求被告將系爭土地上
    之地上物拆除，以供通行之用。
  (三)兩造於上開分割共有物事件中，除被告丁○○分得之土地可
    直接對外通行，原告分得之土地均為袋地，無法直接對外通
    行，依據袋地通行權之法律關係，原告亦得請求被告拆除系
    爭土地上之地上物以利通行。
  (四)聲明：求為判決如主文所示。
二、被告答辯如下：
  (一)原424之1地號係農地，因建造房屋及農舍，成為建地，該土
    地為兩造先父之遺產，由兩造因繼承而共有。嗣後兩造於分
    割共有物事件中，因被告丁○○提議分得之土地日後如供建
    築使用，需保留一定空度及長度之通道，兩造才同意於該地
    號土地保留系爭土地供通行之用，並由兩造繼續保持共有，
    故系爭土地如要改變現狀，應徵得全體共有人同意。
  (二)原告主張其各自所有之土地均為袋地乙事，並非事實，兩造
    各自所有之土地，於父親時代即在周遭築有圍牆與鄰地相隔
    ，至東側與公路相鄰處留有大門供汽車及家人通行之用，故
    原告之土地並非袋地。又縱使原告之土地因分割後成為袋地
    ，亦應由原告李秀美提出訴訟，列其餘兄弟姊妹為被告方為
    合理。況兩造於分割共有物事件時，已預留公路，且與每人
    分得之土地相鄰，故分割後已無袋地可言。
  (三)兩造於89年度家訴字第132號事件審理中和解時，被告係因
    原告不得再主張地上權為條件才同意和解，現在原告再提起
    本件訴訟為無理由。及系爭土地既已合意為共有，不得因部
    分共有人之主張即變更現狀。
三、本件經辯論及證據調查，兩造對於下列事實均不爭執：
  (一)臺南縣麻豆鎮○○○段424之1地號為兩造共有，應有部分為
    丁○○297/1373、戊○○297/1373、乙○○297/1373、丙○○172/1373、李秀霞172/1373及甲○○○138/1373。
  (二)系爭土地現況如附圖即臺南縣麻豆地政事務所繪製土地複丈
    成果圖所示。
  (三)上開複丈成果圖編號424之1B、面積3平方公尺之磚造建物及
    編號424之1、面積1平方公尺之圍牆均為丁○○、戊○○及
    乙○○三人因繼承取得祖厝之附屬建物。
  (四)兩造於本院89年度家訴字第132號分割共有物事件，已同意
    424之1地號係保留供通行之用，但未約定應以何種方式供通
    行。
四、本件兩造爭執事項厥為：原告依據兩造和解之契約關係，請
    求被告協同原告拆除系爭共有土地上之地上物，有無理由？
    及原告依據通行權之法律關係，請求被告協同原告拆除系爭
    共有土地上之地上物，有無理由？經查：
  (一)按當事人互相表示意思一致者，無論其為明示或默示，契約
    即為成立，此民法第153條第1項定有明文。本件兩造均不爭
    執於89年度家訴字第132號分割共有物事件審理時達成和解
    ，均同意將系爭土地由兩造繼續保持共有，且留供通行之用
    。且系爭土地經本院會同兩造及地政人員至現場履勘，地勢
    平坦，除其上有多棵果樹、雜木，另有部分為磚造浴廁之基
    地，及因圍牆阻隔，無法與相鄰之公路連接，無法供通行外
    ，並無不其他能供通行之情事。則本件原告以兩造已有上開
    合意，被告卻不同意拆除土地上之地上物，乃依據和解之契
    約關係，請求被告協同原告將系爭土地上之地上物拆除，以
    利通行，自符合兩造和解之內容。
  (二)被告雖辯稱：系爭土地為兩造共有，如要變更現狀，應得全
    體同意不能僅依少數人之主張即予分割，並引用民法第819
    條第2項為據。然查，民法第819條第2項，固規定共有物之
    變更需得全體共有人同意，但除上開規定外，土地法第34條
    之1，另規定對於共有土地之處分變更或設定負擔，於共有
    人過半數且其應有部過半數，或共有人應有部分已逾2/3時
    ，部分共有人即得為共有土地之處分、變更或設定負擔，無
    庸徵得全體之同意。上開規定為民法之特別規定，依特別法
    優先普通法之法理，應優先適用。故就本件而言，兩造共有
    之系爭土地，依原告人數及其應有部分加總，均符合土地法
    34條之1之規定，其等欲將系爭土地變更為通行之用，亦可
    自行為之，無需徵得被告同意，被告就此所辯，並非可信。
五、本件兩造共有之系爭土地，現有多棵種類不同之果樹或雜木
    ，為土地之出產物，屬於土地之部分，自為兩造所共有。其
    餘磚造建物及圍牆則屬被告丁○○及原告戊○○、乙○○三
    人所繼承祖厝之附屬建物，僅三人有處分權能，故原告依據
    兩造和解之契約關係，請求被告丁○○偕同原告戊○○及乙○○將系爭土地如附圖編號424之1B、面積3平方公尺之磚造
    建物及編號42 4之1、面積1平方公尺之磚造圍牆拆除；及被
    告應偕同原告將附圖編號424之1A、面積279平方公尺部分之
    樹木砍除，均有理由，應予准許。
六、本件事證已臻明確，兩造其餘關於原告各自所有之土地是否
    為袋地及可否依據通行權之法律關係，請求被告拆除共有土
    地上之地上物，已無調查審認必要，爰不再論述，併此敘明
    。
七、按因共有物分割、經界或其他性質上類似之事件涉訟，由敗
    訴當事人負擔訴訟費用顯失公平者，法院得酌量情形，命勝
    訴之當事人負擔其一部。又法院為終局判決時，應依職權為
    訴訟費用之裁判。民事訴訟法第80條之1及第87條第1項定有
    明文。本件訴訟除原告已支出裁判費新台幣（下同）15,553
    元及地政規費4,195元外，兩造未有其餘費用支出，又因上
    開費用均為本件訴訟必要支出之費用，是以，本件訴訟費用
    額應確定為19,748元。又因兩造係為共有土地之變更而爭訟
    ，判決結果對於兩造均有影響，爰參酌兩造共有系爭土地之
    應有部分，依職權酌定兩造各應負擔之訴訟費用額如附表所
    示之金額。
八、結論：原告之訴為有理由，依民事訴訟法第80條之1、第87
    條第1項，判決如主文。
中　　華　　民　　國　　96　　年　　4 　　月　　30　　日
                  民事第五庭    法　官　許蕙蘭
以上正本係照原本作成
如對本判決上訴，須於判決送達後20日內向本院提出上訴狀
中　　華　　民　　國　　96　　年　　4 　　月　　30　　日
                                書記官　黃鋕偉
  附表
┌──────┬────────┬─────────┬──────────┐
│姓     名   │ 應有部分比例   │ 應負擔之訴訟費用 │     備     註      │
│            │                │    （新台幣）    │                    │
├──────┼────────┼─────────┼──────────┤
│戊○○      │   297/1373     │    4,272元       │                    │
├──────┼────────┼─────────┤                    │
│丙○○      │   172/1373     │    2,474元       │                    │
├──────┼────────┼─────────┤                    │
│乙○○      │   297/1373     │    4,272元       │                    │
├──────┼────────┼─────────┤ 小數點以下四捨五入 │
│己○○○    │   172/1373     │    2,474元       │                    │
├──────┼────────┼─────────┤                    │
│丁○○      │   297/1373     │    4,272元       │                    │
├──────┼────────┼─────────┤                    │
│甲○○○    │   138/1373     │    1,984元       │                    │
└──────┴────────┴─────────┴──────────┘
